高雄高等行政法院判決　　　　　　　　　　　　　八十九年度訴字第一二一六號
　　　　　　　　　　　　　　　.
　 原　　　告　豐利興貿易有限公司
　 代　表　人　甲○○
　 訴訟代理人　盧世民
　 被　　　告　財政部高雄關稅局
　 代　表　人　乙○○　局長
　 訴訟代理人　戊○○
　　　　　　　 丁○○
右當事人間因違反海關緝私條例事件，原告不服財政部關稅總局中華民國八十九年十
月二十三日台關訴乙字第八九○二三二號訴願決定，提起行政訴訟，本院判決如左：
    主  文
原告之訴駁回。
訴訟費用由原告負擔。
　　事  實
甲、事實概要：
    緣原告於民國（下同）八十八年十二月十日委由信杰報關有限公司（下稱信杰公
    司）向被告所屬前鎮分局報運進口越南產製乾柿餅乙批（進口報單第ＢＣ／八八
    ／ＷＫ七一／○○三六號），經該分局派員查驗結果，產地存疑待送鑑定，於送
    鑑定前准原告繳納相當保證金先予放行。嗣經被告檢樣及產地證明書等相關文件
    ，函請財政部關稅總局會商認定原產地，財政部關稅總局於八十九年三月八日以
    台總局認字第八九一○一四四五號函復：「業經本總局進口貨品原產地認定委員
    會八十九年第五次會議（八十九年三月三日）審議決議認定其原產地為中國大陸
    」，核與原告申報產地為越南不符，且非屬准許間接進口之大陸物品項目，因認
    原告顯有虛報產地，涉及逃避管制情事，案經被告核估來貨完稅價格為新台幣（
    下同）五八五、五六一元；又原告前經被告以（八四）前鎮字第一六二八、二○
    二七號及（八七）前鎮字第○八七二、一○六八號處分書，以原告違反海關緝私
    條例之同一虛報行為，依法處分均告確定在案，於五年內再犯同條例同一規定之
    本件違章行為，遂依海關緝私條例第三十七條第三項轉據同條例第三十六條第一
    項及第四十五條規定，對原告裁處貨價三倍之罰鍰（貨物業經押放無貨可供沒入
    ，處二倍罰鍰；另累犯加重一倍罰鍰）計一、七五六、六八三元；並依同條例第
    四十四條規定，追徵所漏進口稅款二○一、○九四元。原告不服，聲明異議，未
    獲變更，循序提起訴願，亦遭決定駁回，遂提起本件訴訟。
乙、兩造聲明：
（一）原告聲明求為判決：訴願決定及原處分均撤銷。
（二）被告聲明求為判決：原告之訴駁回。
丙、兩造主張之理由：
一、原告主張之理由：
（一）原告於八十八年九月間經越南公司介紹，向越南頭頓開發水產服務公司（以下
      簡稱頭頓公司）洽商欲購買之柿子乾，彼此經歷數次書信往返同意買賣條件，
      後原告旋即於同年十月間前往參觀越南當地柿子樹之生產區域及負責加工之玉
      蝶乾燥廠確認品質及貨物來源後，即與頭頓公司訂約。詎料，原告於八十八年
      十二月十日委由信杰公司向被告報運上開向越南進口之柿乾餅，經被告認產地
      存疑，送請關稅總局進口貨品原產地認定委員會（以下簡稱認定委員會）鑑定
      結果，認系爭柿乾之原產地為中國大陸而非越南，且依地緣關係（即越南與中
      國大陸地理位置相接）為其依據。然查：
      (1)訴願理由內將認定委員會之專家意見彙整後認：「1.送鑑貨品四案均紙盒中
        性大包裝並無真空包裝。2.製造過程均有經過硫磺煙燻處理。3.乾柿直徑均
        有超過六公分以上。4.越南雖有少量產製但顆粒較小均於五公分以下，顏色
        較暗，品質較差。與送鑑四案相差太多，故本四案貨品確為中國大陸地區廣
        西省產（恭城柿餅）」，惟其中第一點關於包裝及第二點之製程技術應與產
        品產地認定無關，蓋包裝之紙盒皆為越南當地台商所製，此極易證明該紙盒
        之出處，至於製程技術（所謂「硫磺煙燻」）應非專門且複雜之技術，亦非
        大陸獨有，自不得以此認定產品之出產地，從而該認定委員會其主要依據應
        係「乾柿顆粒之大小」。換言之，其認定超過六公分即為廣西省製，越南產
        地雖有少量產製但顆粒均為五公分以下，故系爭柿乾既皆在六公分以上即屬
        大陸產地所出產之柿乾云云。
      (2)按顆粒之大小或與當地氣候、土壤有關，惟其最主要之因素，應係柿子之品
        種，參諸認定委員會八十九年第五次會議審議表第八大點關於駐越南單位之
        訪查意見可知：「越南南部大勒有鮮柿產區約一百公頃，每季可出產三百至
        四百噸、另越南鮮柿種類共有七種」，從而越南亦為鮮柿產區應無庸置疑，
        認定委員會雖認系爭柿餅乃出產自廣西，故顆粒有超過六公分，惟廣西柿樹
        之種類為何？是否有與前開所稱越南之柿樹種類相同？為何超過六公分之柿
        乾，其生產之柿樹為廣西省所獨有等情，均未見該認定委員會說明，亦未經
        專業農政單位加以闡釋，其認定自非無疑。又我國駐外單位查證結果，越南
        所產之柿樹之學名為「DIOSPYROS KAKI」，經原告查證相關文獻（九十年五
        月三十日聲請兼呈報狀提出台灣疏果實用百科等資料）可知，與駐外單位所
        查之學名一致，從而，就樹種而言，已無庸置疑，再由上開文獻得知，常作
        為柿餅其果實直徑均為六公分以上，故而被告認定越南製柿餅均在六公分以
        下之主張，自與事實不符。依行政訴訟法第一百三十六條準用民事訴訟法第
        二百七十七條，當事人主張有利於己之事實者，就其事實有舉證之責任之規
        定，被告自應舉證證明其說。且送請屏東科技大學檢驗報告中，得知柿餅含
        水量亦非如被告所言百分之三十五，此為以科學鑑定方法證明專家認知為誤
        判，該審議表之結論豈堅實無疑？
      (3)且由上開審議表第九大點駐外單位會同當地官員實地探查之紀錄可知：
        玉蝶乾燥廠為負責本件加工生產系爭柿乾之工廠，其位於越南鮮柿及乾柿
          產地同奈省，足見原告向越南頭頓公司所購買，而由頭頓公司向玉蝶乾燥
          廠所訂購之柿乾確係出自越南鮮柿產區，且玉蝶乾燥廠亦確為專門生產加
          工柿乾之工廠。
        每年七月至十一月為新鮮柿子之產期，當地如玉蝶之乾燥工廠均作業至每
          年農曆過年前，其餘時間均不出產柿乾，對照原告之訂貨時間，亦係在鮮
          柿出產期間所訂購。
        玉蝶乾燥廠亦表示，該公司僅負責製造供貨給出口商頭頓水產開採公司，
          且由其負責出口，而本件原告所進口之柿乾即向頭頓公司訂購，已如前述
          ，且系爭柿乾亦係由越南直航台灣並經航商出具全程航行表及貨櫃歷史檔
          ，且來貨外包裝未經改裝、塗改或有標示大陸文字、圖樣、標識之情形，
          其外包裝更為一次印刷並明顯標示MADE IN VIETNAN，運送過程中絕無於
          大陸港口裝船或裝櫃之記錄。
        且駐外單位所帶回之柿乾樣本，其亦承認工廠因非產期，早已停產，僅剩
          下無法銷售之次級品，認定委員會以此次級品做為鑑定之樣品，已與事實
          不符，並非妥適。
        駐外單位回復海關所寄回出口商與工廠之買賣契約及查看工廠之照片等資
          料，攸關本案之認定息息相關，亦應命被告提出。
        另承前述，本件系爭柿餅既由越南胡志明市直航台灣，並經船商出具全程
          航行表及貨櫃歷史檔案為證，縱退步言之，系爭柿餅為廣西省製造輸入，
          然在商言商，廣西省與越南胡志明市相距上千公里，原告豈不由北越或其
          他東南亞國家運往台灣，反而由最南端之胡志明市直航台灣而大幅增加運
          費支出，此與經驗法則不符，更無經濟效益可言，更證明系爭柿餅絕非大
          陸生產，被告未查於此，顯有誤會。
      (4)另系爭柿乾進口，原告亦提出「原始交易出貨發票（INVOICE）貳份」、「
        包裝單（PACKING LIST）」、「直航進港原本提單」及「保險公司自起運港
        越南至台灣之保險單」、「原產地政府農業部檢疫植物證明書」（此證明書
        經越南駐台灣代表處認證及越南公證所譯成中文後公證）、「產地證明之官
        方文件，且經駐胡志明市台北經濟文化辦事處之認證」、「玉蝶乾燥廠之工
        廠執照」及「原產地供貨商提供產地培植區、加工過程之錄影帶、照片」等
        ，均足證系爭柿乾係由越南當地生產加工製造者甚明。
      (5)本件原告之付款方式均係以信用狀結算付款，信用狀號碼亦均每筆標註於官
        方產地證明文件上，而上開文件亦經頭頓公司保證皆為真實，且參諸其他同
        業亦曾向越南進口相同品種之柿乾，亦未見被告將其認定為大陸物品，均足
        證原告所言非虛。綜上所述，被告認定系爭柿乾係大陸出產之理由實不充分
        ，而原告既從產品之生產、加工、運送過程均證明係出自越南，兩相比較，
        系爭柿乾應非大陸產應可肯認。
      (6)被告引用認定委員會之審議意見，主張系爭貨品其包裝紙箱品質低劣，且其
        上係中性包裝，被告亦不否認，從而被告所指即有誤認。況原告亦提供外包
        裝紙箱之工廠執照及紙箱工廠之出貨發票已確認該工廠為越南當地之紙工廠
        ，與大陸無關，而該紙箱之正面嘜頭含紙箱底部工廠標記，亦可清楚得知該
        紙箱絕與中國大陸無關。況由外包裝紙箱印刷全文，亦可清楚標示紙箱廠內
        部作業底單，與中國大陸無關。自不能僅憑紙箱上有一簡體字（制）即認為
        原產地為中國大陸。
      (7)原告公司員工自八十七年十二月以後，均未有任何一位員工到過中國大陸、
        香港或澳門，依一般國際貿易慣例，若原告係向大陸下單訂貨，豈會從未赴
        產製國看樣、下單或驗貨。且於訴願階段，當原告得知被告誤判後，亦表示
        願提供食宿、機票讓訴願會或被告派員前往越南查訪，亦得訴願會執行秘書
        口頭同意，惟待原告前後寄三份書面邀請，卻遭拒絕，被告未予詳查，後又
        拒絕派員前往查訪，豈謂已符行政程序法第三十六條規定，應按職權調查證
        據之義務？
      (8)且依行政訴訟法第一百七十六條，準用民事訴訟法第三百五十五條、第三百
        五十六條之規定，公文書推定為真正，而經中華民國駐當地機構證明為真正
        外國公文書亦推定為真正，對照原告提出超過五份經官方認證之書類，被告
        至今仍無法舉證其所記載為非，又不願前往履勘，而僅以有瑕疵之審議表，
        即率處罰原告之決定，原告豈能甘服。
（二）縱退步言之，倘鈞院審理結果後仍認系爭柿乾係出自大陸產區，惟本件被告所
      為之處罰乃屬行政罰之一種，其須行為人具備故意或過失為責任條件之要求，
      自司法院釋字第二七五號解釋以來已成實務通識，經查：
      (1)海關緝私條例作為處罰對象之「虛報」、「私運」、「偷漏關稅」、「逃避
        管制」或「規避檢查」等，依文義解釋，顯然指有確定故意或不確定故意而
        言，但主管機關常棄文義於不顧，祇知處罰不問故意或過失，而不知處罰性
        之法律應作嚴格解釋之法理。（參照吳庚著行政法之理論與實用第六版第四
        三七頁）。換言之，援引海關緝私條例處罰，行為人須具備主觀上故意之責
        任條件為其前提，且縱不採上述見解，參諸司法院釋字第二七五號解釋之意
        旨，違反本法亦僅推定行為人有過失，若行為人能舉反證證明本身已盡注意
        義務而無過失可言，亦不受處罰，合先陳明。
      (2)本件原告自洽談交易對象頭頓公司以來，不僅要求頭頓公司須出具「原始交
        易出貨發票、包裝單」、「原產地檢疫證、合格證」及「原產地證明」，尚
        派員赴越南察看生產區及加工廠，確認其有生產柿子並有加工成柿乾之技術
        無誤（如前述，此已經我駐外單位確認），後亦由越南直航運送至台灣，外
        包裝上均未有任何塗改或改裝、標示不清楚之情形，且產品除具有越南產地
        官方文件外，亦有越南加工廠所出具之加工過程錄影帶及照片可資憑藉，再
        再足證原告已具注意義務應可肯認，從而若退步言之，系爭柿乾果為大陸產
        品，於原告上開作業亦可充分佐證原告實已盡舉證義務，證明自己就進口大
        陸產製柿乾實不知情而無過失可言，此參諸原告所提前行政法院八十二年度
        判字第一四六九號、八十三年度判字第三○四號、八十四年度判字第一三四
        九號判決，更益證此點，惟被告機關未察於此，乃屬違誤。綜上所述，系爭
        柿乾應非大陸產製物品，若真為大陸產製物品，原告亦盡注意義務而無過失
        可言。
二、被告主張之理由：
（一）按「報運貨物進口而有左列情事之一者，．．四、其他違法行為。．．有前二
      項情事之一而涉及逃避管制者，依前條第一項及第三項論處。」及「私運貨物
      進口、出口或經營私運貨物者，處貨價一倍至三倍之罰鍰。」分別為海關緝私
      條例第三十七條第三項及第三十六條第一項所明定。又同條例第四十四條規定
      ：「有違反本條例情事者，除依本條例有關規定處罰外，仍應追徵其所漏或沖
      退之稅款。」及第四十五條明定：「追徵或處罰之處分確定後，五年內再犯本
      條例同一規定之行為者，其罰鍰得加重二分之一，犯三次以上者，得加重一倍
      。」。本案原告報運貨物進口虛報產地，涉逃避管制情事，如前所述，被告依
      上揭法條規定予以論處，於法洵無不合。
（二）次按「台灣地區與大陸地區人民關係條例施行細則」第三十三條明定：「本條
      例所稱大陸地區物品，其認定標準，準用進口貨品原產地認定標準之規定。」
      ，本件被告乃依據「進口貨品原產地認定標準」第五條之規定，檢附來貨貨樣
      及原告所提供之產地證明書等相關文件，報請財政部關稅總局「進口貨品原產
      地認定委員會」會商認定結果，系爭來貨原產地為中國大陸，其依法所為認定
      ，自具有法定效力及公正性與正確性。則原告所提供之產地證明書等有關文件
      內容既與鑑定結果之事實不符，衡諸經驗法則，當以現實鑑定之證據力為強，
      此有最高行政法院（改制前行政法院）七十四年度判字第一八二九號、七十六
      年度判字第一八九號、七十八年度判字第一九九九號判決釋示可參。又查前開
      「進口貨品原產地認定委員會」係由海關並遴聘社會公正人士、學者及各產業
      公會專家所組成，系爭來貨既經該委員會審議決議認定其原產地為中國大陸，
      其鑑定結果之正確性與公正性，應無庸置疑。本件被告依據財政部關稅總局「
      進口貨品原產地認定委員會」認定結果，依法予以論處，自無不合。況查原告
      檢附之產地證明縱由越南胡志明市商工會所簽發，然駐胡志明市台北經濟文化
      辦事處僅對該文件內商工會之簽名或蓋章認證屬實，並非認證來貨原產地為越
      南。又縱使原告其他同業曾向越南進口相同品種之柿乾，未見被認定為大陸物
      品（查起訴狀所檢附之同業進口報單影本，內容資料不全），係其同業進口該
      批貨物有無違法問題，與原告所進口之系爭貨物無關，自不能據為免罰之理由
      。
（三）又按「人民違反法律上之義務而應受行政罰之行為，法律無特別規定時，雖不
      以出於故意為必要，仍須以過失為其責任條件。但應受行政罰之行為，僅須違
      反禁止規定或作為義務，而不以發生損害或危險為其要件者，推定為有過失，
      於行為人不能舉證證明自已無過失時，即應受處罰。」，業據司法院釋字第二
      七五號解釋在案。本案系爭貨物原產地既係中國大陸，且非屬准許間接進口之
      大陸物品項目，不得報運進口，原告竟虛報進口貨物產地，涉及逃避管制，則
      原告已違反法律上之禁止規定，依上開解釋，推定為有過失。又原告與有大陸
      地緣關係之越南廠商貿易往來，自越南進口農產品，即應審慎查證來往廠商之
      信用，並防止原產地為中國大陸之物品進口，原告未能注意查證所來往廠商之
      信用，並疏於監督系爭貨物之產地來源，其能注意而未予注意，致虛報來貨產
      地，涉逃避管制，縱非故意，亦有過失，參照上開大法官會議解釋，仍應受罰
      。
    理  由
一、本件被告代表人已於九十年十二月三十一日變更為乙○○，有被告提出之財政部
    九十年十二月二十一日台財人字第○九○○八五一一四九號人事令影本附卷可參
    ，則被告具狀聲明由新任代表人乙○○承受訴訟，即無不合，應予准許。
二、原告主張：被告認定系爭進口柿餅原產地為中國大陸而非越南，僅係以地緣關係
    及關稅總局進口貨品原產地認定委員會之鑑定報告為其依據，惟該鑑定報告顯與
    事實不符，蓋由原告所提出之原始交易出貨發票、包裝單、直航進港原本提單及
    保險公司自起運港越南至台灣之保險單、原產地政府農業部檢疫植物證明書、產
    地證明之官方文件，以及系爭柿餅加工廠即越南國玉蝶乾燥廠工廠執照、原產地
    供貨商所提供產地培植區與加工過程之錄影帶、照片等，均足徵系爭柿餅係由越
    南當地生產、加工、製造，被告僅憑外包裝紙箱上有一簡體字「制」，即行認定
    該紙箱係大陸包裝品，且得出系爭柿餅乃源自大陸之結論，尤嫌率斷；至就柿餅
    本身而言，越南鮮柿品種之果實直徑均在六公分以上，系爭柿餅亦確實係越南鮮
    柿產區之柿餅加工廠所製造。另據原告訂貨時間及出口商向該柿餅加工廠所簽訂
    之經濟合同文件，亦足佐證系爭柿餅確實係出產自越南且由越南直接進口來台，
    並非如被告所言為大陸貨品。而所謂虛報進口，依文義解釋，主觀上以故意責任
    為前提，縱不採此見解，亦須有過失，本件原告已盡相當之注意義務，自無過失
    可言等語；被告則以：本件經被告檢附來貨貨樣及原告所提供之產地證明書等相
    關文件，報請財政部關稅總局由海關遴聘社會公正人士、學者及各產業公會專家
    所組成之「進口貨品原產地認定委員會」會商認定結果，系爭來貨原產地為中國
    大陸，此依法所為認定，自具有法定效力及公正性與正確性，原告所提供之產地
    證明書等有關文件內容既與鑑定結果之事實不符，衡諸經驗法則，當以現實鑑定
    之證據力為強。而原告檢附之產地證明縱由越南胡志明市商工會所簽發，然駐胡
    志明市台北經濟文化辦事處僅對該文件內商工會之簽名或蓋章認證屬實，並非認
    證來貨原產地為越南，另系爭貨物原產地既係中國大陸，且非屬准許間接進口之
    大陸物品項目，不得報運進口，原告竟虛報進口貨物產地，涉及逃避管制，則原
    告已違反法律上之禁止規定，依司法院釋字第二七五號解釋，推定為有過失，且
    原告未能注意查證所來往廠商之信用，疏於監督系爭貨物之產地來源，其能注意
    而未予注意，致虛報來貨產地，涉逃避管制，縱非故意，亦有過失等語，資為抗
    辯。
三、按「報運貨物進口而有左列情事之一者，．．四、其他違法行為。．．有前二項
    情事之一而涉及逃避管制者，依前條第一項及第三項論處。」、「私運貨物進口
    、出口或經營私運貨物者，處貨價一倍至三倍之罰鍰。．．．前二項貨物沒入之
    。」，海關緝私條例第三十七條第一項第四款、第三項及第三十六條第一項、第
    三項分別定有明文。次按「有違反本條例情事者，除依本條例有關規定處罰外，
    仍應追徵其所漏或沖掉之稅款」「追徵或處罰之處分確定後，五年內再犯本條例
    同一規定之行為者，其罰鍰得加重二分之一，犯三次以上者，得加重一倍。」亦
    分別為同條例第四十四條、第四十五條所明定。另台灣地區與大陸地區人民關係
    條例第三十五條第二項規定，台灣地區與大陸地區貿易，非經主管機關許可，不
    得為之；而臺灣地區與大陸地區貿易許可辦法第七條第一項第一款規定：大陸地
    區物品，除主管機關公告准許輸入之物品外，不得輸入台灣地區。而此辦法係依
    據台灣地區與大陸地區人民關係條例第三十五條第三項規定訂定之法規命令。又
    「．．．報運貨物進口有虛報產地者，即構成該條項（海關緝私條例第三十七條
    第一項）第四款之違法行為。」「．．．二、海關緝私條例第三條、第三十七條
    ．．．．所稱『管制』之涵意相同，均係指左列情事。．．．（三）台灣地區與
    大陸地區貿易許可辦法規定不得輸入之大陸物品。．．．」亦分別經財政部八十
    二年十月二十日財關第000000000號、八十四年六月十七日台財關第八
    四一七二四五四二號函釋在案，此二行政命令核與海關緝私條例規定之精神相符
    ，爰予援用；故進口非屬「臺灣地區與大陸地區貿易許可辦法」第七條規定准許
    輸入之大陸地區物品者，自構成進口禁止輸入之物品而涉及逃避管制之行為。上
    開規定之執行均以進口貨物原產地之認定為基礎，若進口人就貨物之原產地為不
    實之申報，即應依海關緝私條例之上開規定予以處罰，以達國家貿易查緝管制之
    立法目的。
四、經查，本件原告委由信杰公司於八十八年十二月十日，向被告所屬前鎮分局報運
    進口「越南」產製「乾柿餅」乙批（進口報單第ＢＣ／八八／ＷＫ七一／○○三
    六號），經該分局派員查驗結果產地存疑，乃經被告檢樣及產地證明書等相關文
    件函報請財政部關稅總局會商認定原產地，經財政部關稅總局以八十九年三月八
    日台總局認字第八九一○一四四五號函復：「經本總局進口貨品原產地認定委員
    會八十九年第五次會議（八十九年三月三日）審議決議認定其原產地為中國大陸
    。」又經被告核估來貨完稅價格為五八五、五六一元，另因原告前另涉被告（八
    四）前鎮字第一六二八、二○二七號及（八七）前鎮字第○八七二、一○六八號
    等四案，皆屬違反海關緝私條例之同一虛報行為，經被告裁處確定在案，原告於
    五年內違反相同之虛報行為，依法應加重一倍罰鍰，遂依海關緝私條例第三十七
    條第三項轉據第三十六條第一項及第四十五條規定論處貨價三倍之罰鍰（貨物業
    經押放無貨可供沒入，處二倍罰鍰；另累犯加重一倍罰鍰）計一、七五六、六八
    三元，並依同條例第四十四條規定追徵所漏進口稅款計二○一、○九四元等事實
    ，為兩造所不爭執，並有進口報單、財政部關稅總局進口貨物原產地認定委員會
    八十九年第五次會議審議表（編號八八○一九七）、被告緝私報告表、被告（八
    四）前鎮字第一六二八號、（八四）前鎮字第二○二七號、（八七）前鎮字第○
    八七二號、（八七）前鎮字第一○六八號處分書、本件（八九）前鎮字第○五九
    六號處分書等附於原處分卷可佐，自堪認定。原告雖以前揭情詞為爭執，惟查：
（一）原告主張：被告認定系爭進口柿餅原產地為中國大陸而非越南，僅係以地緣關
      係及關稅總局進口貨品原產地認定委員會之鑑定報告為其依據，惟該鑑定報告
      顯與事實不符云云，惟查，本件被告將原告申報進口之系爭柿餅取樣送請關稅
      總局進口貨品認定委員會鑑定，如前所述，業經該認定委員會八十九年第五次
      會議審議結果，認扣案之柿餅為大陸廣西地區產品，有前揭審議表附卷可按。
      按上開認定委員會係依據臺灣地區與大陸地區人民關係條例施行細則第三十三
      條規定所組成，且為國內鑑定大陸物品之法定權責機關。該委員會成員係由有
      關機關代表（包括行政院農業委員會、財政部關政司、經濟部國際貿易局、經
      濟部工業局、法務部調查局之代表）、社會公正人士（包括中華民國全國商業
      總會、中華民國全國工業總會、中華民國對外貿易發展協會之代表）、學者、
      專家及關稅總局人員所組成，除主任委員外共有十五位委員，採合議制；另關
      稅總局於個案審議前，均先依其個案類型，就總局所聘請之近百位諮詢專家中
      ，遴選相關之二至三位專家，就個案貨樣表示意見，以作為該會審議認定之參
      考。又本件認定委員會所諮詢專家中之李麒麟先生、林高吉先生均為從事南北
      貨貿易多年，具有豐富實務經驗之業者，另一位史宏財先生為行政院農業委員
      會桃園農業改良場從事園藝、食品加工之研究人員等情，業據本院另案八十九
      年訴字第一二一九號違反海關緝私條例事件審理中向財政部關稅總局查明無訛
      ，此有財政部關稅總局九十年五月十一日台總局認字第九○一○二九五五號函
      、九十年五月二十二日台總認字第九○二○○二九八號函影本附卷可佐。次查
      ，財政部關稅總局針對系爭柿餅原產地認定疑義案，於作成上項認定前，曾函
      囑我國駐外單位（駐胡志明市台北經濟文化辦事處商務組）代向越南農業機關
      查詢該國生產鮮柿之種類、乾柿餅產量及外銷出口量，並代購市面越南產乾柿
      餅貨樣供參，經我國駐外單位前往原告所稱生產系爭柿餅之越南玉蝶乾燥工廠
      ，取得若干乾柿樣品寄回關稅總局，並針對上開詢問事項復稱：「越南南部大
      勒有鮮柿產區約一百公頃，每季可產出三百至四百噸，另越南北部地區亦產鮮
      柿，．．．」、「本組依貴總局所附工廠登記證，由同奈省福玉社官員陪同下
      ，前往玉蝶乾燥廠查廠，經查越南林同省及同奈山區系越南新鮮柿子及乾柿之
      產地，該區有多家設備簡陋之工廠從事乾柿製造工作，每年七月至十一月為新
      鮮柿子之產期，乾燥工廠約作業至每年農曆過年前，．．．據供應商玉蝶乾燥
      廠表示，該公司僅負責製造供貨給出口商巴地頭頓水產開採公司，由出口商負
      責出口，．．．該供應商並表示，乾柿之加工程序甚為簡單，．．．」等情，
      有我國駐胡志明市台北經濟文化辦事處商務組八十九年二月十七日（八九）胡
      志商字第一一九號函、八十九年二月二日（八九）胡志商字第一○一號函附於
      本院卷足佐，且為兩造所不爭。則上開進口貨品原產地認定委員成員各自基於
      專業知識，就採樣送鑑之系爭柿餅包裝方式、柿餅大小、柿蒂、色澤等客觀形
      狀觀察，並參酌原告提供之上述進口報單等相關文件資料、駐外單位查證結果
      、上述三位專家諮詢意見等項詳加研析後，以本件進口柿餅其塑膠袋包裝方
      式及柿餅大小、柿蒂、色澤等與第三人另案進口報單ＢＣ／八八ＷＫ七一／○
      ○三六號大陸柿餅樣品存樣比對頗為類似。越南地區因氣候關係，較不適合
      加工柿餅；且越南鮮柿並不便宜，柿餅相對加工成本提高，且經過真空包裝行
      銷，實不屬原申報產地產品。越南柿餅規格直徑均在三至五公分左右，不適
      合台灣市場，直徑六公分以上是中國廣西特有產品。送鑑貨樣係大陸廣西出
      產水柿，經削皮、煙燻、曝曬、按摩壓平加工成品，其名稱即廣西恭城柿餅等
      為由，經妥慎審議後始予確認係大陸物品，則其所為鑑定結果自具有公信力及
      專業性，無庸置疑。且經本院就財政部關稅總局提示之本件原產地認定委員會
      議之召開、議決過程等相關資料查核，亦未發現該次會議之程序有何瑕疵，則
      該原產地認定委員就本件貨品原產地之認定結果，自應予以尊重及採信。又經
      本院調取原告於另案八十九年訴字第一二一五號違反海關緝私條例事件九十年
      五月十六日準備程序中提出自稱取自玉蝶乾燥廠之柿餅及被告查扣之柿餅，經
      當庭勘驗結果，亦發現原告提出之柿餅其色澤較暗紅，大小約在六公分以下；
      而本件查扣之柿餅顏色較鮮紅，其大小約在六公分至八公分之間，此有本院九
      十一年二月十九日言詞辯論筆錄足按，堪認原告提供之柿餅，亦與本件原告實
      際進口之柿餅並非相同之產品。次查，原告自稱其係同時購買柿餅一批，分四
      次申報進口，業經其於本院另案八十九年度訴字第一二一九號違反海關緝私條
      例事件九十年六月十三日準備程序中陳明在卷，而本件原告申報進口柿餅數量
      為一五．三一二噸、另三次係於八十九年一月十七日進口柿餅一九．二○○噸
      （繫屬本院八十九年度訴字第一二一五號案件）、八十九年一月二十日進口柿
      餅四一‧八八○噸（繫屬本院八十九年度訴字第一二一九號）、八十九年一月
      二十六日進口一一．八八○噸（繫屬本院八十九年度訴字第一二一四號案件）
      ，合計數量高達八八．二七二噸，有本件進口報單及上開案件所附進口報單（
      進口申報單影本業經影印附卷）可按，又玉蝶乾燥廠僅負責製造供貨給出口商
      頭頓公司，而原告所進口之柿餅均係向頭頓公司訂購，業經原告陳明在卷，惟
      依原告所提出頭頓公司向玉蝶乾燥廠購賣柿餅經濟合約書載稱，其購買者屬第
      一等級柿餅，尚不包括次級、劣級品；則以被告主張之鮮柿製成柿餅之通常比
      例五比一換算（見本院九十一年一月三十日準備程序筆錄），原告採購之柿餅
      ，至少須有約四百四十噸以上之鮮柿始得製成；若以原告主張之比例四．二比
      一換算，亦至少須有約三百七十噸以上之鮮柿始能製成，惟據上述我國駐外單
      位向越南農產總公司查詢之「越南南部大勒有鮮柿產區約一百公頃，每季可出
      產三百至四百噸」情形以觀，原告進口柿餅量顯非越南南部（即玉蝶乾燥廠所
      在地）當季鮮柿產量，加工、選取第一等級品後，所能供應；足以推知原告主
      張系爭柿餅乃越南產製，並非大陸物品，顯與事實不符，殊難憑信。
（二）又原告於本院審理中固提出所謂錄自越南玉蝶乾燥廠加工情形之錄影帶二卷，
      主張：越南產製之柿餅規格非如被告所言之五公分以下，而玉蝶乾燥廠之製造
      技術足以生產系爭柿餅云云，惟該二卷錄影帶經本院勘驗後發現，影帶中之柿
      餅加工廠設備簡陋，均係以人工操作方式進行柿餅加工，附近鮮柿園規模不大
      ，且拍攝之地點及柿餅大小，亦無法從影帶內容確知；況以原告進口柿餅總數
      高達八八．二七二噸，則縱認影帶中之柿餅加工廠及柿園，係原告所稱之玉蝶
      乾燥廠，惟以影帶所顯示該工廠設備、生產規模以觀，顯難產製原告所申報進
      口之柿餅總量。再者，系爭柿餅經關稅總局原產地認定委員會委員鑑定，發現
      係經過半人工削皮、煙燻、曝曬、按摩、壓平等若干製程始加工為成品；而原
      告前於該原產地認定委員會鑑定時所提供之供應廠商製造過程錄影帶內容所示
      之製造過程，並無加工煙燻、風乾、按摩過程且用全人工削皮，乃認原告提供
      之錄影帶加工程序並無法證明與本案送鑑貨樣有任何關係（參見前揭審議表五
      (二)1.2.），就此項爭執，原告於本件審理中，雖另提供上揭錄影帶供核，惟經
      勘驗該影帶所示內容僅見：以竹編容器裝盛鮮柿作曬乾製程，另有工人以手工
      削皮、按摩柿子等情，然加工細部過程並不完整，錄影帶之製造廠亦未見有任
      何煙燻設備。況且以原告進口總數量觀之，倘確由玉蝶乾燥廠製造供應，自不
      難舉證具該規模產能之設備，惟原告並無法提出證據，以實其說，是原告訴稱
      ：其進口之柿餅均由越南玉蝶乾燥廠製造云云，自難採信。
（三）原告雖又提出原始交易出貨發票、包裝單、直航進港原本提單、保險公司所核
      給自起運港越南至台灣之保險單、原產地政府農業部檢疫植物證明書（經越南
      駐台灣代表處認證及越南公證所譯成中文後公證）、產地證明之官方文件（經
      駐胡志明市台北經濟文化辦事處之認證）及越南玉蝶乾燥廠執照等資料，主張
      ：系爭乾柿餅確係產自越南云云；惟查，上開證明文件僅具形式之證據力，至
      實質之證明力，仍須綜合全部卷證以為判斷。系爭柿餅確非越南產製，業如前
      述，自難僅憑原告取具形式資料而推翻前開認定。況中國廣西柿餅，如上所述
      ，係禁止進口，廠商為能達進口台灣目的，多有經由越南運送台灣，規避禁令
      情形；其由越南起運，形式上取據前揭資料，以達進口目的，實屬必然，自難
      僅憑前揭資料為有利原告之認定。又原告雖復提出台灣疏果實用百科等資料，
      內載與越南柿樹學名「DIOSPYROS KAKI」相同樹種，其果徑均在六公分以上，
      而爭執被告認定越南鮮柿直徑在六公分以下並非正確云云。然觀諸該資料，係
      對台灣省果樹之研究報告，非針對越南地區之研究，而相同樹種因所植之區域
      不同，水文、氣候之差異，所結之果實亦有差異，尚不能以此作為有利原告之
      論據。
（四）至原告主張被告未依行政程序法第三十六條規定，盡職權調查證據之義務云云
      ，惟系爭柿餅因產地存疑，經被告將之送請法定鑑定單位鑑定，該認定委員會
      復作成決議請財政部關稅總局於八十九年一月二十六日以台總局認定第八九二
      ○○○○七九號函檢附相關資料請駐外單位（一）代為訂購市面越南產乾柿餅
      貨樣供參。（二）代赴乾柿餅加工廠查明其有無鮮柿相關來源單據及其乾柿餅
      產能、加工情形，並經我國駐外單位以八十九年二月二日及同年月十七日函復
      調查結果，可謂已依職權盡調查之義務，是原告上開主張，亦非可採。
（五）又本件系爭柿餅外包裝紙箱所標示「製造日期」為中國大陸通行之簡體「制」
      字，原告對此並不否認，雖主張該紙箱包裝為越南台商所產，並提出外包裝紙
      箱之工廠執照、出貨發票等影本為證；然查，台灣「製」造之通用字體為「製
      」，並非簡體「制」字，原告主張外包裝紙箱為台商製造，已屬矛盾，況所提
      出之工廠執照、出貨發票皆屬事後補提，且無證據證明與本件柿餅之包裝紙箱
      有關，其證據力即堪推研。而此項標示僅為產地認定佐證之一，縱予排除，亦
      無礙前揭認定。至原告所舉前行政法院（改制後最高行政法院）八十二年度判
      字第一四六九號判決、八十三年度判字第三○四號判決及八十四年判字第一三
      四九號等判決，均屬個案認定，且非判例，僅對該特定個案有拘束力，本件當
      不受拘束。
（六）綜上所述，本件扣案之進口柿餅係來自中國大陸所產製之事證已臻明確，至本
      院另案八十九年度訴字第一二一五號違反海關緝私條例事件送請屏東科技大學
      檢驗查扣之柿餅，鑑定結果含水量為百分之二十九．七，固與上開認定委員會
      審議表所述之柿餅含水量百分之三十五，稍有差異，惟因品種、土壤、氣候、
      製程等因素，每粒柿餅之含水量原本不可能相同，尚不得以此推究該審議表之
      結論存疑，故原告聲請將系爭柿餅送請行政院農業委員會試驗所鳳山熱帶試驗
      所分所再加鑑定並請求傳訊屏東科技大學鑑定人丙○○，即無必要，附此敘明
      。
五、另「人民違反法律上之義務而應受行政罰之行為，法律無特別規定時，雖不以出
    於故意為必要，仍須以過失為其責任條件。但應受行政罰之行為，僅須違反禁止
    規定或作為義務，而不以發生損害或危險為其要件者，推定為有過失，於行為人
    不能舉證證明自己無過失時，即應受處罰」司法院釋字第二七五號著有解釋在案
    ，又「就中關於虛報進口貨物原產地之處罰，攸關海關緝私、貿易管制有關規定
    之執行，觀諸海關緝私條例第一條、第三條、第四條、貿易法第五條、第十一條
    及台灣地區與大陸地區人民關係條例第三十五條之規定自明，要屬執行海關緝私
    及貿易管制法規所必須，符合海關緝私條例之立法意旨，在上述範圍內，與憲法
    第二十三條並無牴觸。至於依海關緝私條例第三十六條、第三十七條規定之處罰
    ，仍應以行為人之故意或過失為其責任條件，本院釋字第二七五號解釋應予以適
    用，併此指明」司法院釋字第五二一號亦著有解釋。職故，海關緝私條例第三十
    七條第三項規定之處罰，並不以出於故意為必要，過失仍有其適用，即行為人有
    故意或過失之歸責事由，均應處罰，至為明確。原告指稱「海關緝私條例第三十
    七條第三項，觀諸法條文字，依照文義解釋，係申報者為逃避管制而有虛報產地
    之其他違法行為，應以故意為限，方得轉據第三十六條第一項及第三項論處」乙
    節，容有誤解。且原告自述其於八十八年十月間左右與越南出口商簽約訂購系爭
    柿餅，簽約前曾前往越南查看當地柿餅加工廠之廠房設備及其加工情形，其對於
    該地工廠設備簡陋、產能有限，應知之甚稔，原告猶能取具前揭形式上合法之資
    料，而矇混入關，亦足見其有虛報產地以逃避管制之故意。退而言之，縱原告無
    虛報進口之故意，參諸前揭司法院釋字第二七五號解釋，應受行政罰之行為，僅
    須違反禁止規定或作為義務，而不以發生損害或危險為其要件者，推定為有過失
    ，於行為人不能舉證證明自己無過失時，即應受處罰。本件系爭柿餅為非屬准許
    間接進口之大陸物品項目，原告從事進口貿易業務多年，具有國際貿易之專業知
    識，自應熟知進出口報關程序，亦知越南因地緣關係，極易進口大陸物品，當特
    別審慎注意，以防進口管制之大陸物品，俾盡其誠實申報之義務，抑且原告前因
    違法進口大陸貨品而受罰之記錄在案，此有上開高雄關稅局（八四）前鎮字第一
    六二八號、第二○二七號及（八七）前鎮字第○八七二號、第一○六八號處分書
    附於原處分卷可稽，是原告對於進口貨物之原產地更應提高注意義務，避免出口
    商以大陸貨品魚目混珠，惟原告於進口系爭柿餅前仍疏未注意，再犯相同錯失，
    事後又託詞諉不知情，益徵原告對於虛報貨物進口乙事，縱無故意，亦有不可卸
    責之過失，是原告此部分之指訴，均難憑採。
六、綜上所述，原告之主張，既不足取。從而，被告以原告虛報產地，涉及逃避管制
    情事，且前經被告以違反海關緝私條例之同一虛報行為，依法處分均告確定在案
    ，於五年內再犯同條例同一規定，乃依海關緝私條例第三十七條第三項轉據同條
    例第三十六條第一項及第四十五條規定，對原告裁處貨價三倍之罰鍰計一、七五
    六、六八三元，並依同條例第四十四條規定追徵所漏進口稅款二○一、○九四元
    ，揆諸首揭規定及說明，洵無違誤。聲明異議未准變更原處分，訴願決定予以維
    持，俱無不合。原告起訴意旨求予撤銷，為無理由，應予駁回。
七、又本件事證已明，原告其餘之主張及陳述，核與本件判決結果不生影響，爰不再
    逐一一論述，併此敘明。
據上論結，本件原告之訴為無理由，依行政訴訟法第一百九十五條第一項後段、第九
十八條第三項前段，判決如主文。
中　　　華　　　民　　　國    九十一　　年　  　三　　　月　　　五　　　日
                              高雄高等行政法院第二庭
                                          審判長法官  呂佳徵
                                          法      官　林勇奮
                                          法      官　蘇秋津
右為正本係照原本作成。
如不服本判決，應於判決送達後二十日內向本院提出上訴書狀，其未表明上訴理由者
，應於提起上訴後二十日內向本院提出上訴理由書（須按對造人數附繕本）；如於本
判決宣示或公告後送達前提起上訴者，應於判決送達後二十日內補提上訴理由書（須
附繕本）。未表明上訴理由者，逕以裁定駁回。
提起上訴應預繳送達用雙掛號郵票七份（每份三十四元）。
中　　　華　　　民　　　國    九十一　　年　  　三　　　月　　　五　　　日
                                          法院書記官  謝文輝
